【裁判字號】    98,上訴,2868
【裁判日期】    980819
【裁判案由】    毒品危害防制條例
【裁判全文】
臺灣高等法院刑事判決                98年度上訴字第2868號
上  訴  人  臺灣桃園地方法院檢察署檢察官
被      告  甲○○
選任辯護人  羅美鈴律師
上列上訴人因被告毒品危害防制條例案件，不服臺灣桃園地方法
院98年度訴字第409號，中華民國98年5月13日第一審判決（起訴
案號：臺灣桃園地方法院檢察署97年度偵字第9278號），提起上
訴，本院判決如下：
    主  文
上訴駁回。
    理  由
一、公訴意旨略以：被告甲○○明知愷他命係依毒品危害制條例
    第2條第2項第3款所公告之第三級毒品，依法不得轉讓、販
    賣或意圖販賣而持有，竟於民國（下同）97年3月31日下午6
    時30分許，意圖販賣第三級毒品牟利，在桃園縣桃園市○○
    路與三民路口，向真實姓名年籍不詳綽號「阿賢」之男子，
    以新台幣（下同）20萬之價格購入第三級毒品愷他命一包，
    伺機販售牟利。嗣被告甲○○於購入後尚未販售前，於同日
    晚間7時許，與不知情之陳恭亮（另經檢察官為不起訴處分
    ）共同駕乘車牌號碼為2222－KU號自用小客車，途經桃園縣
    桃園市○○○路與經國路口為警攔檢，在該車內查獲並扣得
    上開第三級毒品愷他命壹包（毛重960.60公克，純度約96%
    ，驗前純質淨重906.99公克）。因認被告涉犯毒品危害防制
    條例第5條第3項意圖販賣而持有第三級毒品之罪嫌云云。
二、公訴人認被告涉有上開罪嫌，無非係以：(一)被告甲○○於偵
    訊中供承於上開時地向真實姓名、年籍不詳綽號「阿賢」之
    成年男子購入第三級毒品愷他命之事實。(二)證人陳恭亮於警
    詢、偵查中證稱：其與被告甲○○駕車於同日晚間7時許，
    在桃園市○○路與大興路口，為警查獲，並在被告甲○○駕
    駛之車輛中查扣第三級毒品1大包等語。(三)扣案之白色晶體1
    包，經送鑑定結果，含愷他命成分，為第三級毒品（毛重96
    0.60公克，純度約96%，純質淨重906.99公克），有內政部
    警政署刑事警察局97年5月12日刑鑑字第0970065918號鑑定
    書在卷可稽。(四)此外，復有扣押筆錄及扣押物品目錄表各1
    份附卷可參，為其主要論據。
三、按刑事訴訟法第154條第1、2項分別規定：被告未經審判證
    明有罪確定前，推定其為無罪；犯罪事實應依證據認定之，
    無證據不得認定犯罪事實。次按刑事訴訟法第301條第1項規
    定：不能證明被告犯罪，應諭知無罪之判決。又按認定犯罪
    事實所憑之證據，雖不以直接證據為限，間接證據亦包括在
    內；然而無論直接或間接證據，其為訴訟上之證明，須於通
    常一般之人均不致有所懷疑，而得確信其為真實之程度者，
    始得據為有罪之認定，倘其證明尚未達到此一程度，而有合
    理之懷疑存在，無從為有罪之確信時，自得為無罪之判決（
    最高法院76年度台上字第4986號判例）。再按刑事訴訟法第
    161條已於91年2月8日修正公布，其第1項規定：檢察官就被
    告犯罪事實，應負舉證責任，並指出證明之方法。因此，檢
    察官對於起訴之犯罪事實，應負提出證據及說服之實質舉證
    責任。倘其所提出之證據，不足為被告有罪之積極證明，或
    其指出證明之方法，無從說服法院以形成被告有罪之心證，
    基於無罪推定之原則，自應為被告無罪判決之諭知（最高法
    院92年度台上字第128號判例意旨參照）。
四、訊據被告甲○○固供承於上開時地向真實姓名、年籍不詳綽
    號「阿賢」之成年男子購入扣案之第三級毒品愷他命一包等
    情不諱，惟堅決否認有意圖販賣而持有第三級毒品愷他命犯
    行，辯稱：伊購入愷他命係供己施用，因用量較大，始大量
    購入云云。辯護意旨則謂：被告持有愷他命係供己吸食，並
    非意圖販賣，被告年薪收入約4、50萬元，確有資力，乃一
    次大量購入價格較為便宜，又被告持有之第三級毒品並無分
    裝情事，另證人陳恭亮於偵查中亦證稱被告並無販賣愷他命
    等語。
五、經查：
  (一)按毒品危害防制條例第5條第2項、第3項之意圖販賣而持有
    第二級毒品、第三級毒品罪，係指以非營利之目的而販入或
    因其他原因而持有毒品，其後始起意出售所持有之毒品以營
    利，且迄未著手賣出者而言。所謂意圖，乃犯罪構成之主觀
    違法要素，亦屬犯罪之成立要件；行為人是否具有販賣之意
    圖而持有毒品，須以嚴格之證據證明之，亦即必須有相當之
    客觀事實，足以表徵其主觀意念之遂行性及確實性，始足當
    之（最高法院96年度台上字第1772號判決要旨參照）。經查
    ：被告於97年3月31日下午6時30分許，在桃園縣桃園市○○
    路與三民路口，向真實姓名年籍不詳綽號「阿賢」之男子，
    以20萬之價格購入扣案之第三級毒品一包，嗣於同日晚間7
    時許，與不知情之陳恭亮（另經檢察官為不起訴處分）共同
    駕乘車牌號碼為2222－KU號自用小客車，在桃園縣桃園市○
    ○○路與經國路口為警攔檢時，在該車內查獲扣案之第三級
    毒品愷他1大包等情，固據被告供陳明確，並有毒品扣案為
    憑，惟被告甲○○自警詢、偵查、原審至本院審理時均始終
    否認有意圖販賣而持有第三級毒品愷他命之犯行，辯稱：其
    係供己施用而購入毒品等語，而被告遭查獲後，經警採集其
    尿液送請檢驗結果，亦呈愷他命陽性反應，有臺灣檢驗科技
    股份有限公司濫用藥物檢驗報告在卷為憑，足見被告所辯扣
    案毒品愷他命係供己施用而購買，即非無據。
  (二)次按持有毒品之原因不止一端，因製造、運輸而持有，或意
    圖販賣而持有，為轉讓而持有，或為施用之目的而持有，甚
    至單純之持有，均有可能。此觀毒品危害防制條例第4條至
    第11條各異其規定甚明。是以苟無積極證據證明之，基於無
    罪推定及「罪證有疑，利於被告」之原則，自不得僅憑被告
    持有毒品之數量甚多，即認定其係意圖販賣而持有。
  (三)被告持有之上開第三級毒品愷他命，均全部置於1只包裝袋
    內，未有因販賣分類或同量同價分裝情形，且亦未扣得販毒
    者常具備之夾鍊袋、電子秤等物，亦難認定被告係意圖販賣
    而販入第三級毒品或意圖販賣而持有第三級毒品。
  (四)按毒品愷他命之施用方式有口服、鼻吸、吸煙及注射等方法
    等情，有法務部調查局93年6月11日調科字第09300208580號
    函可資參佐（見司法院編印，法官辦理刑事案件參考手冊 (
    一)，第314頁）。而每人每日服用毒品愷他之最大量（致命
    量）因個人體質、代謝情況、接觸時間長短及對藥物的耐藥
    性等因素不同，依個案而異，亦有行政院衛生署管制藥品管
    理局93年12月10日管檢字第09311789號函足徵（見同上手冊
    ，第302頁）。扣案毒品愷他命依上開鑑定書所載，驗前總
    毛重960.60公克（純度約96%，純質淨重906.99公克，取0.1
    5公克鑑定用罄，驗餘944.64公克），而被告於原審審理時
    供稱：伊係捲煙吸食愷他命，施用1次約0.5公克，1天大約
    要施用10幾至20公克等語（見審卷第25頁背面），且依卷內
    資料，亦查無其他證據顯示被告前開所供施用量及頻率等情
    屬虛，則依被告所陳施用之頻率及方法換算，其約於48至96
    日即可施用完畢；況單次大量購買物品可取得優惠之價格，
    為社會交易常情，而販賣愷他命為政府嚴懲之行為，購買愷
    他命者如非販賣者熟識或經他人轉介，往往無法順利購得，
    是以施用毒品者，為免遭警查獲，在執法機關嚴厲查緝毒品
    交易，取得管道有限之情況下，一次購入可供約二至三月施
    用之毒品，衡情非無可能，被告辯稱：因一次大量購買較為
    便宜，乃一次大量購入供己施用語，即非不可採信。
  (五)綜上所述，被告持有扣案之第三級毒品之事實，並不能排除
    係其供己施用而販入之可能，且檢察官並未提出積極證據證
    明被告持有扣案毒品，有意圖販賣而持有或意圖販賣而販入
    之主客觀事實，自不足以使本院獲有超越合理懷疑之有罪確
    信，而得以認定被告有被訴之意圖販賣而持有第三級毒品犯
    行。此外，復查無其他積極證據足資證明被告涉有前開犯罪
    ，揆諸前揭說明意旨，依「罪疑唯輕」原則，自屬不能證明
    被告犯有販賣第三級毒品或意圖販賣而持有第三級毒品罪（
    按毒品危害防制條例並不處罰單純持有第三級毒品）。
六、原審因予諭知被告無罪之判決，經核尚無違誤。公訴人上訴
    意旨略以：被告雖辯稱持有大量第三級毒品係為供己施用云
    云，但查：(一)依據行政院衛生署管制藥品管理局於94年6月
    出版之「濫用藥物檢驗相關解釋彙編」一書第206頁、第207
    頁載明：「依據Clarke's Analysis of Drugs and Poisons
    一書第3版之記述：Ketamine（K他命）靜脈注射劑量每公斤
    體重使用1至4.5毫克，肌肉注射劑量每公斤使用6.5至13毫
    克。惟產生作用之程度，因個人體質、使用方式及對藥物耐
    受性不同而異。另依據Disposition  of Toxic Drugs  and
    Chemicals in Man一書第5版記載，…有3名成人使用Ketami
    ne靜脈注射或肌肉注射900至1000毫克後致死案例」，且行
    政院衛生署管制藥品管理局函釋：愷他命致死劑量約為77mg
    /kg。查被告向「阿賢」購入之1大包K他命，驗前總毛重960
    .60公克，且純度約96%，有鑑定書可憑，數量龐大且純度甚
    高，被告供述其每日施用10幾公克至20公克之愷他命云云，
    顯已逾上述致死標準過多，縱然被告體質異於常人，亦無法
    每日施用高純度之愷他命高達10至15公克，被告前開所供，
    顯值可疑，究其所由，無非係為掩飾其一次購買持有如此大
    量愷他命之託詞。(二)被告於97年4月1日警詢中陳稱：伊每日
    吸食K他命20克，均少量向綽號「阿肥」之男子購買，因長
    期向「阿肥」購買，所以比較便宜，且約10日左右才結算一
    次款項等情，足認被告得以持續以較低價格分次向「阿肥」
    購買毒品，顯無因藥源短缺而需一次大量購入之必要。再就
    資金負擔而言，被告向「阿肥」取貨既可10天算一次帳，顯
    然比一次拿出20萬元較為容易，又就保存而言，愷他命會因
    空氣間水氣而有受潮之情形，一般人當不致一次購買1大包
    而承受毒品變質之風險。準此，被告既無斷源之虞，又何需
    擔此風險？(三)被告於警詢中供稱：其月薪35,000至38,000元
    ，毒品所需係靠賭博贏來的錢等語（見偵卷第23至11頁），
    則以被告每月收入38,000元，衡情賭博收入並不穩定，若無
    其他收入管道，顯然無法支應個人生活費及家計所需，足認
    被告係為販賣愷他命而購入扣案之毒品。原審判決未審酌明
    顯之客觀證據，遽而認定被告無罪，自有違誤。惟查：(一)公
    訴人所指「濫用藥物檢驗相關解釋彙編」一書及行政院衛生
    署管制藥品管理局函釋愷他命之致死劑量，係指以肌肉注射
    或靜脈注射而言，且產生作用之程度，因個人體質、使用方
    式及對藥物耐受性不同而異，查被告於本院審理時供稱：「
    我是用摻入香菸施用，不是注射，也不是直接吸食。」等語
    ，而衡情以摻入香菸之方式施用，愷他命會隨煙霧排出，人
    體吸收之劑量自然較少，要難以肌肉注射或靜脈注射之致死
    劑量標準，即認定被告供述其每日施用10幾公克至20公克之
    愷他命等語，與事實不符。(二)被告供稱因大量購買較為便宜
    ，乃一次購入上開毒品供己施用語，非不可採信，已如前述
    。至於針對資金負擔、愷他命保存或藥源短缺等因素，被告
    是否有一次大量購入之必要，純屬個人考量，公訴人徒以被
    告以持續以較低價格分次向「阿肥」購買毒品，並無因藥源
    短缺而需一次大量購入之必要，且其向「阿肥」取貨可10天
    算一次帳，自較一次拿出20萬元為易，另就保存而言，愷他
    命會因空氣間水氣而有受潮情形，認定被告要無購買1大包
    愷他命之必要云云，並無嚴格證據證明，且僅係推測之詞，
    自不足據為不利於被告之認定。(三)被告於警詢中自承其月薪
    35,000至38,000元等語，而賭博收入並不穩定，衡情被告固
    無法支應個人生活費及家計所需，但被告於本院審理時供稱
    ：「（對於第一銀行活期儲蓄存款存摺及明細表9張，有何
    意見？提示98審訴157號卷第32-40頁並告以要旨）我之前都
    有存錢，存到我母親那裡，我母親那幾天拿給我，所以我又
    存到我自己的戶頭。另外有部分是我的朋友在我的公司修車
    ，錢匯過來的。」等語，足見其非全無資力，再者，賭博雖
    具射倖性質，但被告亦可衡量賭博輸贏而決定購入愷他命之
    數量，自難以賭博收入不穩定即認定被告販入扣案毒品係意
    圖販賣。公訴人上訴意旨，仍執陳詞，指摘原判決不當，為
    無理由，應予駁回。
據上論斷，應依刑事訴訟法第368條，判決如主文。
本案經檢察官曾俊哲到庭執行職務。
中    華    民    國    98    年    8    月    19     日
                  刑事第十七庭  審判長法  官  趙功恆
                                      法  官  陳憲裕
                                      法  官  高明哲
以上正本證明與原本無異。
如不服本判決，應於收受送達後10日內向本院提出上訴書狀，其
未敘述上訴之理由者並得於提起上訴後10日內向本院補提理由書
（均須按他造當事人之人數附繕本）「切勿逕送上級法院」。
                                      書記官  梁淑時
中    華    民    國    98    年    8     月    19    日


司法院資訊處製作；財團法人民間司法改革基金會備份。
